---
title: "Relações Escolaridade-Renda no ES"
author: Alberson Miranda
date: '`r format(Sys.Date(), "%B de %Y")`'
navigation: horizontal
format:
    beamer:
        theme: "Madrid"
        include-in-header: config/preamble_apresentacao.tex
        output-file: render/apresentacao.pdf
        toc: true
        toc-title: SUMÁRIO
execute:
    echo: false
cite-method: biblatex
---

```{r config}
#| include = FALSE

# opções
knitr::opts_chunk$set(
    out.width = "100%",
    echo = FALSE
)

# reprodutibilidade
set.seed(1)

# pacotes
pacman::p_load(
    kableExtra,
    ggplot2
)

# dados
rais = readRDS("data/rais.RDS")

# tema ggplot
tema = theme_classic() +
    theme(
        text = element_text(family = "serif")
    )

# gerar bibliografia de pacotes
knitr::write_bib(file = "config/packages.bib")
```

### OBJETIVO

Estimar as relações escolaridade-renda no mercado de trabalho formal do Espírito Santo, destacando o impacto de pertencer a substratos marginalizados da sociedade na determinação da renda do trabalhador

# PROCEDIMENTOS METODOLÓGICOS

## DADOS

- Relação Anual das Informações Sociais (Rais)
- 2020
- Base dos Dados \cite{basedosdados}

## DADOS

Variáveis de interesse

1. renda média nominal naquele ano
2. ciclo de escolaridade
3. idade
4. raça/cor
5. sexo

## VIÉS DE VARIÁVEL OMITIDA

::: {.incremental}

- Omissão da ocupação

"the whole point of getting an education is to help people move to better industries, not to move from assistant burger-flipper to chief burger-flipper \cite{cochrane}"

- três propostas (robustez):
    - modelo sem ocupação
    - modelo com ocupação
    - correção do viés com regressão auxiliar

:::

## DADOS

- Possíveis valores para as variáveis selecionadas da Rais
```{r possiveis valores rais}

kbl(
    data.frame(
        Variável = c(
            "Sigla UF",
            "Renda Média Nominal",
            "Ciclo de Escolaridade",
            "Idade",
            "Raça/Cor",
            "Sexo",
            "Ocupação"
        ),
        Valores = c(
            "ES",
            "Núméricos, não negativos",
            "Analfabeto, Ensino Fundamental (I/II, completo/incompleto),  Ensino Médio (completo/incompleto), Ensino Superior (completo/incompleto), Mestrado ou Doutorado",
            "$>25$",
            "Branco, Preto, Pardo, Indígena ou Amarelo",
            "Masculino ou Feminino",
            "46 ocupações do segundo nível de agregação da Classificação Brasileira de Ocupações (CBO)"
        )
    ),
    booktabs = TRUE,
    escape = FALSE) |>
kable_styling(latex_options = "striped", font_size = 8) |>
column_spec(2, width = "30em")
```

# ESTIMAÇÃO 1

## MODELO

```{r modelo 1}

# anos selecionados
anos = 2020

# subset
rais = rais[rais$ano %in% anos, ]

# estimação
modelo = lm(
    # variável dependente
    log(vlr_rem) ~
    # variáveis dependentes
    grau + sexo + raca_cor + idade + idade^2 +
    # interação
    sexo * raca_cor,
    # dataset
    data = rais
)

# adicionando resíduos ao dataframe
rais = within(rais, {
    residuos = modelo$residuals
    fitted = modelo$fitted.values
})
```

- Especificação inicial: log-linear

$$log(\mathbfit{Y}) = \mathbfit{X\beta} + \mathbfit{u}$$

- *Baseline variables*:

    - grau: nenhum
    - raca_cor: preta
    - sexo: feminino

## EQUAÇÃO DO MODELO

`r equatiomatic::extract_eq(modelo, wrap = TRUE, ital_vars = TRUE, terms_per_line = 2, intercept = "beta", font_size = "tiny")`

## DIAGNÓSTICO

- Heteroscedasticidade

```{r}
#| out.width: 80%

rais[sample(nrow(rais), 1000),] |> ggplot(aes(x = fitted, y = residuos)) + geom_point() + geom_smooth(method = "lm", se = FALSE)
```

## DIAGNÓSTICO

- Heteroscedasticidade

```{r}
lmtest::bptest(modelo)
```

- Correção de White

## DIAGNÓSTICO

- Evidência de variável importante omitida: alta correlação entre variável dependente e resíduos

```{r}
#| out.width: 80%

rais[sample(nrow(rais), 1000),] |>
ggplot(aes(x = log(vlr_rem), y = residuos)) +
geom_point() +
geom_smooth(method = "lm", se = FALSE) +
annotate(
    "text",
    x = 9, y = -1,
    label = paste(
        "Pearson's Product-Moment Correlation",
        round(
            cor.test(rais$residuos, log(rais$vlr_rem))$estimate,
            2
        )
    )
)
```

## INTERPRETAÇÃO

```{r}
#| output: asis

# parâmetros
stargazer::stargazer(
    modelo_corrigido,
    header = FALSE,
    single.row = TRUE,
    font.size = "tiny",
    se_robust = lmtest::coeftest(modelo, vcov. = vcovHC)[, 2]
)
```

# ESTIMAÇÃO 2

## MODELAGEM COM OCUPAÇÃO

- 

## CORREÇÃO DO VIÉS

- Especificação da regressão auxiliar

$$
log(\mathbfit{Y}) = \mathbfit{Z\theta} + \mathbfit{v}
$$

Em que:

- $\mathbfit{Z}$ = vetor de 46 ocupações do segundo nível de agregação da Classificação Brasileira de Ocupações (CBO)
- $\mathbfit{v}$ = termo do erro, que inclui todas as demais variáveis para a determinação da renda do trabalhador formal

```{r}

# estimação
modelo_auxiliar = lm(
    # variável dependente
    log(vlr_rem) ~
    # variáveis dependentes
    grau + sexo + raca_cor + idade + idade^2 +
    # interação
    sexo * raca_cor +
    # ocupações CBO
    substr(cbo_2002, 1, 2),
    # dataset
    data = rais
)

# adicionando resíduos ao dataframe
rais = within(rais, {
    residuos_aux = modelo_auxiliar$residuals
})
```

## CORREÇÃO DO VIÉS

- Adição dos resíduos da regressão auxiliar ao modelo inicial

$$
log(\mathbfit{Y}) = \mathbfit{X\beta} + \mathbfit{v\gamma} + \mathbfit{u}
$$

Em que:

- $\mathbfit{v}$ = vetor dos resíduos da regressão auxiliar
- $\mathbfit{u}$ = termo do erro livre da influência de variável importante omitida. Espero que seja homoscedástico e não fortemente correlacionado com $log(\mathbfit{Y})$

```{r}

# estimação
modelo_corrigido = lm(
    # variável dependente
    log(vlr_rem) ~
    # variáveis dependentes
    grau + sexo + raca_cor + idade + idade^2 +
    # interação
    sexo * raca_cor +
    # instrumento
    residuos_aux,
    # dataset
    data = rais
)

# adicionando resíduos ao dataframe
rais = within(rais, {
    residuos_corrigido = modelo_corrigido$residuals
    fitted_corrigido = modelo_corrigido$fitted.values
})
```

## CORREÇÃO DO VIÉS

- Heteroscedasticidade?

```{r}
#| out.width: 80%

rais[sample(nrow(rais), 1000),] |> ggplot(aes(x = fitted_corrigido, y = residuos_corrigido)) + geom_point() + geom_smooth(method = "lm", se = FALSE)
```

## CORREÇÃO DO VIÉS

- Heteroscedasticidade menos óbvia porém ainda presente

```{r}
lmtest::bptest(modelo_corrigido)
```

## CORREÇÃO DO VIÉS

- Correlação moderada entre variável dependente e resíduos

```{r}
#| out.width: 80%

rais[sample(nrow(rais), 1000),] |>
ggplot(aes(x = log(vlr_rem), y = residuos_corrigido)) +
geom_point() +
geom_smooth(method = "lm", se = FALSE) +
annotate(
    "text",
    x = 9, y = -1,
    label = paste(
        "Pearson's Product-Moment Correlation",
        round(
            cor.test(rais$residuos_corrigido, log(rais$vlr_rem))$estimate,
            2
        )
    )
)
```

# REFERÊNCIAS
